【裁判字號】    95,上易,2258
【裁判日期】    951226
【裁判案由】    恐嚇等
【裁判全文】
臺灣高等法院刑事判決                95年度上易字第2258號
上  訴  人
即  被  告  甲○○
上列上訴人因恐嚇取財等案件，不服台灣台北地方法院94年度易
字第1434號，中華民國95年9月27日第一審判決（聲請簡易判決
處刑案號：台灣台北地方法院檢察署94年度偵字第11477號；併
辦案號：台灣高雄地方法院檢察署94年度偵字第20759號，原審
法院改依通常程序審理）提起上訴，本院判決如下：
    主  文
原判決撤銷。
甲○○意圖為自己不法之所有，以恐嚇使人將本人之物交付，未
遂，處有期徒刑月，如易科罰金以佰元折算壹日。又連續散
布文字而指摘足以毀損他人名譽之事，處有期徒刑月，如易科
罰金以佰元折算壹日；扣案之大字報貳張沒收。應執行有期徒
刑肆月，如易科罰金以佰元折算壹日，扣案之大字報貳張沒收
。
    事  實
一、甲○○因財務困窘需款使用，乃意圖為自己不法所有，於民
    國94年3月11日下午3時許，在高雄縣鳳山市○○路255號1樓
    其四姐乙○○家中，交予乙○○其所書寫信函一封，內容載
    有「這是最後一次，你們對我無情，別怪我無義，不管我生
    死，也別怪我，我不會一個人，我會拖許碧華全家一起...
    ，反正我走頭無路一無所有，誰害我如此，我一定要讓害我
    的人一起走不歸路，人在做天在看，真相會大白。00000000
    00、00000000000號臺灣企銀中山分行甲○○」等文句，恐
    嚇要求借款，並稱如果不給錢，要大家試試看。又接續於同
    年3月14日，以電話嚇稱乙○○借款新台幣（下同）40萬元
    ，否則就要讓甲○○之二姊夫丙○○沒工作，要讓乙○○及
    丙○○全家家破人亡。再接續於同年5月13日零時許，以電
    話恐嚇乙○○「我要用我這條命配你們全部，就是要讓你們
    全部破產」、「我一定讓你們姓梁（乙○○之夫家）的破產
    」、「我現在打給黑道了」、「什麼事情都出現了」、「你
    娘你乙○○活得不耐煩，好要匯不匯隨便你們，我要讓你們
    損失更多東西，你們都不知死活，那我拖你們一起死好了」
    等，恐嚇乙○○借款40萬，均使乙○○心生畏懼。乙○○並
    向台灣高雄地方法院民事庭聲請核發民事保護令自保，而未
    借出交付款項，甲○○始未得逞。
二、甲○○明知二姊夫丙○○於76年6月26日為甲○○投保人壽
    保險，並代繳保險費，甲○○於92年5月間已將該人壽保險
    契約解除，領取解約金12萬元。竟基於概括犯意，意圖散佈
    於眾，於94年5月14日上午11時16分、同年5月16日下午，將
    所書寫內容有「國泰公司丙○○意圖謀殺、謀財害命、偽造
    文書，為自己利益喪盡天良，用不擇手段達成目的，讓我多
    年來活著生不如死，害我多次想自殺，還好我沒死，要不然
    丙○○可在貴公司詐領鉅額保險金，貴公司損失，因為保險
    契約無經我本人同意，一切都是丙○○偽造文書。丙○○你
    有很多不義之財... 」等，指摘毀損丙○○名譽之文字，傳
    真至國泰人壽保險股份有限公司（下稱國泰公司）桃園行政
    中心、台北市○○○路之台北北三服務中心、台北市○○○
    路台北北一服務中心、台北市○○○路之台北行政中心，散
    布予不特定之公司員工觀覽。又連續於94年6月9日、10日及
    13日下午，持其所書寫之大字報，內容為「國泰公司丙○○
    意圖謀殺、謀財害命、偽造文書」之指摘毀損丙○○名譽之
    事，掛於身上，在台北市○○區○○路4段296號國泰公司前
    人行道展示，對不特定之來往路人散布觀覽，均足以貶損丙○○名譽。經丙○○報警當場查獲，並扣得大字報二張。
三、案經被害人丙○○訴由台北市政府警察局大同分局報請台灣
    士林地方法院檢察署、被害人錦李訴由高雄縣政府警察局鳳
    山分局報請台灣高雄地方法院檢察署呈請台灣高等法院檢察
    署檢察長令轉台灣台北地方法院檢察署、台北市政府警察局
    大安分局報請台灣台北地方法院檢察署偵查聲請簡易判決處
    刑及移送併案審理。
    理  由
一、被告甲○○對於下列所述及各項證據方法，均未爭執證據能
    力，本院審酌此等言詞陳述及書面陳述作成時之情況，認並
    無不適當之情事，均得為證據。
二、訊據被告甲○○矢口否認有恐嚇取財及誹謗犯行，辯稱：並
    未以電話恐嚇乙○○，所寫書信並無恐嚇內容，僅是為求借
    款；傳真與大字報內容均屬事實，無恐嚇取財及誹謗之故意
    云云。
三、經查：
（一）上開被告恐嚇取財之犯罪事實，迭據告訴人即證人乙○○
      於警詢、偵查指訴綦詳，並於原審法院審理中具結證述屬
      實（見台灣士林地方法院檢察署94年度偵字第4756號偵卷
      第83頁、第84頁；台灣高雄地方法院檢察署94年度偵字第
      20759號偵卷第6頁、第7頁；高雄縣政府警察局鳳山分局
      刑案偵查卷宗第1頁、第2頁；原審卷第19頁至第23頁），
      並有被告所寫之恐嚇信函一件在卷足考（見臺灣士林地方
      法院檢察署94年度偵字第4756號偵卷第15頁）。且有告訴
      人所製作之94年5月14日對話錄音譯文一份在卷可稽（見
      台灣高雄地方法院檢察署94年度偵字第20759號偵卷第14
      頁至第24頁）。另參諸被告曾多次於94年4月15日、18日
      、21日、28日及同年5月13日多次以電話、信函或傳真方
      式，向稅捐機關檢舉告訴人乙○○之夫梁秋文所營凰恩佛
      具店逃漏稅捐事宜，均經財政部台灣省南區國稅局高雄分
      局查無具體違章漏稅事證而簽結在案，有被告名義所書郵
      局存證信函、檢舉函、財政部台灣省南區國稅局高雄縣分
      局94年4月29日南區國稅高縣三字第0940023338號、94年5
      月17日南區國稅高縣三字第0940023342號函可查（見台灣
      士林地方法院檢察署94年度偵字第4756號偵卷第43頁至第
      47頁、第50頁至第55頁、第73頁至第75頁）。被告作為確
      造成告訴人營業謀生之不利。被害人乙○○並向台灣高雄
      地方法院聲請保護令，經該院94年度家護字第695號核發
      民事通常保護令，有民事通常保護令附卷可考。觀諸被告
      信函及口頭言語，告訴人倘不借款，要一起走不歸路、要
      大家試試看、拖眾人一起死，或要告訴人破產、家破人亡
      等詞，自足以使人心生畏懼。被告與被害人乙○○為姐妹
      ，對被害人之家庭狀況、住所、日常生活情況知之甚稔，
      被告以此惡害相脅，告訴人所生畏懼，自可想見。被告亦
      自承其財務狀況不佳，與告訴人間並無債權債務關係（見
      台灣士林地方法院檢察署94年度偵字第4756號偵卷第6頁
      、第29頁）。被告以恐嚇方式借錢，無還款之可能，有為
      自己不法所有之意圖，已極明確。
（二）前揭被告誹謗之犯罪事實，也據被害人丙○○於警詢、偵
      查中指陳及原審法院以證人身分具結證述綦詳（見台灣士
      林地方法院檢察署94年度偵字第4756號偵卷第9頁至第14
      頁、第36頁至第38頁、第55頁至第57頁，原審卷第24頁至
      第26頁），並有被告之傳真信函、當街手持大字報之照片
      在卷可查（見台灣士林地方法院檢察署94年度偵字第4756
      號偵卷第32頁、第33頁、第56頁、第57頁、第88頁、第89
      頁、台灣台北地方法院檢察署94年度偵字第11477號偵卷
      第25頁至第27頁）。告訴人丙○○於原審具結時明確證述
      ，76年間經被告同意，以被告為要保人及被保險人投保國
      泰人壽「鑽石養老保險」人壽保險，受益人為被告父母，
      並由丙○○代繳每年保險費迄至92年間共20餘萬元，被告
      則自行於92年5月間向國泰人壽解約，領回解約金12萬元
      等情。被告除就經其同意一節外均不爭執，苟丙○○欲冒
      被告之名投保以圖不法利益，保險契約受益人何以為被告
      之父母，而非丙○○；且丙○○為何繼續繳付保險費長達
      16年，均無保險事故發生；又被告何能解約領取解約金？
      另參以被告於92年7月25日對丙○○提出偽造文書告訴，
      經檢察官查明並無其事，為不起訴處分。被告對告訴人之
      偽造文書之告訴，亦經台灣高等法院檢察署駁回再議確定
      在案，有台灣台北地方法院檢察署93年度偵字第3642、44
      04號不起訴處分書、台灣高等法院檢察署93上聲議字第21
      41號處分書附卷可憑（見台灣台北地方法院檢察署94年度
      偵字第11477號偵卷第40頁、第47頁）。被告擁有處分該
      保險契約之相關權利，若謂被告毫不知悉遭冒名投保，要
      與事理相違，被告應同意投保且知悉該保險之善意目的。
      被告明知丙○○無偽造文書、意圖謀殺、謀財害命，而散
      布該等指摘文字予不特定國泰公司員工及來往路人，一般
      人見諸該等文字，當對丙○○人格產生負面評價，足以貶
      損丙○○之名譽。
（三）綜上所述，被告所辯，應屬卸責之詞，不足可採。其事證
      明確，犯行洵堪認定，應予依法論科。
四、被告犯罪行為後，刑法於94年1月7日修正、94年2月2日公布
    ，並於95年7月1日施行。(一)新修訂刑法施行法第1條之1規定
    ，中華民國94年1月7日刑法修正施行後，刑法分則編所定罰
    金之貨幣單位為新臺幣；94年1月7日刑法修正時，刑法分則
    編未修正之條文定有罰金者，自94年1月7日刑法修正後，就
    其所定數額提高為30倍，但72年6月26日至94年1月7日新增
    或修正之條文，就其所定數額提高為3倍。又刑法第33條關
    於罰金數額之規定，由銀元1元以上，修正為新台幣1千元以
    上。修正後有關法定刑罰金數額之規定，並無利於修正前之
    規定。(二)未遂犯之規定，修正前刑法第26條修正後改為第25
    條，新法並非有利於被告。(三)刑法第56條連續犯之規定，業
    經刪除，改為數罪併罰，經比較結果，以修正前行為時之法
    律較有利於被告。(四)刑法第41條第1項前段規定：「犯最重
    本刑為5年以下有期徒刑以下之刑之罪，而受6個月以下有期
    徒刑或拘役之宣告，因身體、教育、職業、家庭之關係或其
    他正當事由，執行顯有困難者，得以1元以上3元以下折算一
    日，易科罰金。」又行為時之易科罰金折算標準，修正前罰
    金罰鍰提高標準條例第2條前段（現已刪除)規定，就其原定
    數額提高為100至300倍折算1日，則易科罰金折算標準，應
    以銀元100至300元折算1日，經折算為新臺幣後，應以新臺
    幣300至900元折算為1日。修正後刑法第41條第1項前段則規
    定：「犯最重本刑為5年以下有期徒刑以下之刑之罪，而受6
    個月以下有期徒刑或拘役之宣告者，得以新臺幣1千元、2千
    元或3千元折算1日，易科罰金。」，比較修正前後之易科罰
    金折算標準，以修正前行為時之法律較有利於被告。(五)刑法
    第51條第5款規定：「宣告多數有期徒刑者，於各刑中之最
    長期以上，各刑合併之刑期以下，定其刑期。但不得逾二十
    年。」修正後刑法第51條第5款規定：「宣告多數有期徒刑
    者，於各刑中之最長期以上，各刑合併之刑期以下，定其刑
    期。但不得逾三十年。」比較結果，修正後刑法並非較有利
    於行為人。綜上綜合衡量比較，應依刑法第2條第1項前段規
    定，適用修正前行為時之刑法規定。
五、核被告甲○○所為，係犯刑法第346條第1項、第3項之恐嚇
    取財未遂罪、第310條第2項之加重誹謗罪。其為達恐嚇取財
    之目的，多次以書信、電話恐嚇，接續為之，為實質上一罪
    。又其先後多次加重誹謗犯行，時間緊接，方法類似，所犯
    構成要件相同之罪名，顯係基於概括之犯意反覆為之，應依
    修正前刑法第56條連續犯之規定論以一罪，並加重其刑。其
    恐嚇取財未遂部分則依修正前刑法第26條，減輕其刑。其所
    犯恐嚇取財未遂罪與加重誹謗罪間，犯意各別，行為互異，
    應分論併罰。被告於94年以傳真散布誹謗文字毀損告訴人丙○○名譽部分，公訴人起訴書雖漏未起訴，然經公訴檢察官
    於原審加以補充，且與起訴有罪部分有連續犯之裁判上一罪
    關係，法院自應一併審判。台灣高雄地方法院檢察署94年度
    偵字第20759號、95年度偵字第2754號移送併案審理之案件
    ，其中對被告對乙○○恐嚇取財部分，與本案起訴部分為連
    續犯之裁判上一罪關係，已併予審理，附予說明。
六、公訴意旨另以：被告另有以前述恐嚇信函恐嚇丙○○及許碧
    華等情，涉有連續恐嚇取財之犯嫌。惟被告堅決否認有此部
    分犯行，辯稱：信函僅交予乙○○，並未交付或要乙○○轉
    交予丙○○、許碧華等語。而核證人乙○○於原審法院審理
    中證述，被告未曾要求轉交恐嚇信函於丙○○夫婦，係其自
    己拿給他們看等語。證人丙○○於原審審理中也結證稱被告
    未曾向其恐嚇借款等語。此部分犯罪尚不能證明，因公訴人
    認與論罪科刑部分有連續犯之裁判上一罪關係，爰不另為無
    罪之諭知。
七、原審對被告為有罪科刑之判決，固非無見。惟查：(一)關於恐
    嚇取財部分，被告數次恐嚇動作，係基於同一目的所為，乃
    接續犯，已如前述，原判決誤認屬連續犯，自有未洽。(二)被
    告所寫之恐嚇信函，已交付被害人乙○○，不屬被告所有，
    原審認屬被告所有，宣告沒收，與法不合。(三)被告誹謗所用
    大字報為二張，並已扣案，原審誤為一張（見原判決第3頁
    第5行），亦有未洽，自屬無可維持。被告上訴意旨，仍執
    陳詞，否認犯罪，雖不足採，惟原判決既有可議，自應由本
    院將之撤銷改判。爰審酌被告與被害人之關係、犯罪動機、
    犯罪之手段、犯罪所生損害、犯罪後之態度等一切情狀，判
    處如主文第二項所示之刑，並依修正前行為時之法律諭知易
    科罰金之折算標準及定其應執行刑，以示懲儆。扣案之大字
    報二張，係被告所有，供犯罪所用之物，應依法宣告沒收。
八、台灣高雄地方法院檢察署95年度偵字第27545號移送併辦意
    旨，以被告對胞弟許庸然亦有恐嚇取財罪嫌。然此為被告所
    否認，且原審法院訊之許庸然如何遭被告恐嚇，具結證稱：
    被告未曾以電話直接恐嚇，二人對話僅有互罵，係經乙○○
    轉述被告所陳言語，其始覺驚恐等語（見原審卷第28頁、第
    29頁）。此部分尚乏積極證據以為被告犯罪之論據，不能證
    明犯罪，自與本案部分無連續犯之裁判上一罪關係，應退請
    檢察官依法處理。
九、據上論斷，應依刑事訴訟法第369條第1項前段、第364條、
    第299條第1項前段，刑法第2條第1項前段、修正前行為時刑
    法第56條、第346條第1項、第3項、第310條第2項、第26條
    前段、第41條第1項前段、第38條第1項第2款、第51條第5款
    ，罰金罰鍰提高標準條例第1條前段、修正前行為時罰金罰
    鍰提高標準條例第2條，判決如主文。
本案經檢察官張啟彬到庭執行職務。
中    華    民    國    95    年    12    月    26    日
                  臺灣高等法院刑事第十六庭
                              審判長法  官  葉騰瑞
                                    法  官  吳鴻章
                                    法  官  趙功恆
以上正本證明與原本無異。
不得上訴。
                                    書記官  孫佩琳
中    華    民    國    95    年    12    月    26    日
附錄本案論罪科刑法條全文：
刑法第346條第1項、第3項
意圖為自己或第三人不法之所有，以恐嚇使人將本人或第三人之
物交付者，處6月以上5年以下有期徒刑，得併科1千元以下罰金
。
前二項之未遂犯罰之。
刑法第310條第1項、第2項
意圖散布於眾，而指摘或傳述足以毀損他人名譽之事者，為誹謗
罪，處1年以下有期徒刑、拘役或500元以下罰金。
散布文字、圖畫犯前項之罪者，處2年以下有期徒刑、拘役或1千
元以下罰金。


司法院資訊處製作；財團法人民間司法改革基金會備份。
